臺灣高等法院臺南分院民事判決　九十一年度重上字第二號　　Ｋ
　　　上　訴　人　甲　○　○
　　　被　上訴人　中興商業銀行股份有限公司
　　　法定代理人　潘　隆　政
　　　訴訟代理人　蘇　建　民
右當事人間請求塗銷抵押權登記事件，上訴人對於中華民國九十年十月二十五日臺灣
嘉義地方法院第一審判決（九十年重訴字第八七號）提起上訴，本院判決如左：
　　　主　　　文
上訴駁回。
第二審訴訟費用由上訴人負擔。
　　　事　　　實
甲、上訴人方面：
一、聲明：求為判決：
（一）原判決廢棄。
（二）被上訴人應將上訴人所有坐落嘉義縣朴子市○○○段九三之十三號、建八一平
　　　方公尺及其地上建物門牌大榔九二０號一層面積四一‧０六平方公尺、二層
　　　面積四一‧０六平方公尺、三層面積四一‧０六平方公尺及四層面積一四‧四
　　　七平方公尺及附屬建物陽台面積六‧二四平方公尺、平台面積四‧八二平方公
　　　尺，以朴地登一字第０一０九四五號收件權利範圍全部、權利價值最高限額新
　　　台幣（下同）七百二十萬元、存續期間自八十六年九月三十日至一二六年九月
　　　三十日止、債務人汪姿秀於八十六年十月三日登記之抵押權向地政機關辦理塗
　　　銷登記。
（三）本件判決願供擔保請准宣告假執行。
（四）第一、二審訴訟費用由被上訴人負擔。
二、陳述：除與原判決記載相同者，茲引用之外，補稱：
（一）原審略以：「系爭抵押權設定契約其他約定事項第一條載明：「擔保物提供人
　　　所提供之本抵押物之擔保範圍，包括債務人對抵押權人中興商業銀行股份有限
　　　公司（包括總行及各分支機構）現在（包括過去所負現在尚未清償）及將來所
　　　負之借款、票款、透支、墊款、保證、信用卡簽帳款、損害賠償暨其他一切因
　　　授信關係所發生之債務在本抵押權設定契約書所定債權最高限額及其利息、遲
　　　延利息、違約金、實行抵押權費用與因債務不履行而發生之損害賠償。」是本
　　　件系爭抵押權之擔保範圍之抵押義務人所擔保訴外人汪姿秀之債務範圍，包括
　　　保證債務甚明；尚且該保證雖附於定型化契約內，然究非債務人所不能控制或
　　　預測之危險，該保證即非無效」等情云云，而逕為上訴人敗訴之判決，然上訴
　　　人細繹原審之判決徒以形式條文之審認，即為得心證之理由，顯然原審之認定
　　　尚屬多有未洽，上訴人因頗難心服。
（二）經查：
      1.訴外人汪姿秀於八十六年十月間買受坐落於嘉義縣朴子市大榔九三之一三
　　　　地號土地暨地上建物、建物六六七、門牌號碼：大榔九二○號房屋，而向
　　　　被上訴人辦理抵押貸款，設定最高限額柒佰貳拾萬元，借得新台幣（下同）
　　　　陸佰萬元。嗣汪姿秀於八十八年八月間起，因財力困窘而遲延給付應分期清
　　　　償之本息，致被上訴人逕依借貸契約而對渠之連帶保證人汪智輝之不動產，
　　　　聲請強制執行在案。而後汪姿秀為清理債務，遂於八十九年四月間將前開不
　　　　動產出售與上訴人甲○○。上訴人乃於八十九年六月三日經被上訴人同意代
　　　　位清償，而將汪姿秀積欠被上訴人之全部借款暨相關之利息、違約金、訴訟
　　　　費用等，全部代為清償。被上訴人亦據而向嘉義地方法院聲請撤回對汪姿秀
　　　　連帶保證人汪智輝之強制執行程序，上訴人所以再簡述本件事情因由，係要
　　　　指明本件法律之「基礎關係」原即本於借貸而產生，俾釐清本件最高限額抵
　　　　押權所以設定之本質，原為「借貸」之法律關係而與「保證」無關！
　　　2.按最高限額抵押權乃係對於債權人於一定範圍內之不特定債權，預定一最高
　　　　限額，由債務人或第三人提供抵押物予以擔保之特殊抵押權。故最高限額抵
　　　　押權所擔保之債權必須為一定範圍內所發生之債權，而非漫無邊際，無限擴
　　　　張，準此以觀，最高限額抵押權不僅有其特定性，且係從屬於此一定範圍內
　　　　之法律關係，是最高限額抵押權所欲擔保者，即係此項法律關係所不斷發生
　　　　之債權，該一定範圍之法律關係即為最高限額抵押權之「基礎關係」，「故
　　　　若無此法律之基礎關係」，則定型契約之列舉或概括約定，是否即為最高限
　　　　額抵押權所涵蓋之範圍，尚非無研求之餘地。本件法律之「基礎關係」為借
　　　　貸已如前述，而依當時訴外人汪姿秀與被上訴人間之借貸，依當時客觀情形
　　　　並非基於「保證」，亦為被上訴人所明知，因被上訴人係金融機構，依金融
　　　　機構放款之慣例，向以抵押權設定之金額八成到八成五貸出，故汪姿秀欲借
　　　　六百萬元，就須設定七百二十萬元之抵押金額而該金額之核定完全係以借貸
　　　　之「基礎關係」為認定之依據，是從金融機構之慣例及內規，系爭最高限額
　　　　抵押權設定之真意乃欲保障被上訴人貸出之金額，故雖設定七百二十萬元僅
　　　　能貸放六百萬元，而訴外人汪姿秀借款時同意被上訴人設定系爭抵押權之本
　　　　意，亦在確保被上訴人之貸放能獲得具體之保障，是從系爭抵押權之貸放方
　　　　式，金額核定、汪姿秀與被上訴人間之真意，均可客觀而認定本件抵押權設
　　　　定之「基礎關係」乃為被上訴人對汪姿秀之借款而言，是本件抵押權擔保之
　　　　範圍，應僅依被上訴人對於汪姿秀之借款債權，尚不及於汪姿秀為他人作保
　　　　之保證債務，詎原審於此事實關係，當事人立約之真意，貸放之慣例與方式
　　　　曾無為實質之審認，逕以形式之附約條文為認定之依據，原審之判決實尚嫌
　　　　疏漏。
      3.上訴人代為清償汪姿秀於被上訴人之抵押借款，原係由上訴人汪姿秀及其連
        帶保證人汪智輝共同出立同意書與被上訴人，此有八十九年六月三日之同意
        書可稽；而被上訴人對於上訴人之代為清償亦欣然同意，並以口頭承諾，一
        俟清償完畢，當即塗銷系爭抵押權，此為雙方之誠信原則，否則上訴人即無
        代為清償之理，而揆之經驗論理，此亦必為雙方之合意。詎料被上訴人於上
        訴人代為清償完結後，竟以另案汪姿秀對汪黃麗錦之「保證債務」一昧拖諉
        不予塗銷，上訴人實深感訝異，因當時清償時，被上訴人未曾提及上開「保
        證債務」亦未言及該保證債務上訴人應概括承受，抑且被上訴人處理另案汪
        黃麗錦之抵押借款，係直接聲請拍賣抵押物，而並未對連帶保證人汪姿秀為
        連帶求償，直至八十九年六月三十日拍定汪黃麗錦之擔保物後，因尚有不足
        受償餘額約二百一十萬元後，始轉向溯及於汪姿秀，是汪姿秀之連帶保證債
　　　　務於八十九年六月三十日前被上訴人之「保證債權」其確實應清償之金額尚
　　　　屬未具體確定，亦非上訴人所能明知，而上訴人係於八十九年六月三日代為
        清償汪姿秀之抵押借款，此亦為被上訴人所自認，是依最高法院八十六年度
　　　　台上字第二四九六號判例：「最高限額抵押權所擔保之債權，於原債權確定
　　　　前第三人為債務人清償債務者，其最高限額抵押權是否隨同移轉於第三人，
　　　　我民法並無明文規定，亦無習慣可資援用，自應依法理而適用。按最高限額
　　　　抵押權於原債權確定前，不具一般抵押權之從屬性，故第三人於原債權確定
　　　　前為債務人清償債務，該受償部分之債權即脫離擔保之範圍，其最高限額抵
　　　　押權自無從隨同移轉予第三人，為維護最高限額抵押權之上開特性，理應如
　　　　此認定。」上訴人既如前述，未被告知尚有「保證債務」，亦未承諾概括承
　　　　受「保證債務」，而其清償又係在「原債權確定前」為債務人清償債務，是
　　　　即有上開判例之適用，原審判決認不予塗銷要屬無理。
      4.被上訴人另以其定型化契約第一條「本約定書所稱一切債務，係指立約人對
        貴行所負之票款、借款、墊款、保證、信用卡消費款等債務及其他債務，並
        包括其利息、遲延利息、違約金、損害賠償及其他有關費用。」而認汪姿秀
        之保證債務，應為系爭不動產之抵押權所涵蓋，惟查，關於定型化契約使用
        人（即企業經營者）之基本義務，消保法規定於第十一條第一項，即企業經
        營者在定型化契約中所用之條款，必須本乎平等互惠之原則。如有疑問時並
        應為有利消費者之解釋，企業經營者在定型化條款中，若違反平等互惠原則
        之約定時，依同時第十二條第二項第一款規定，該條款顯失公平者應歸於無
        效。而依學者見解，所謂平等互惠，係指定型化條款使用人固然得本於契約
        自由原則，並為其正當利益，而為有利於己之約定，但應同時兼顧消費者之
        正當利益，尤其不得因為該有利於己之約定，而使消費者處於法律上毫無救
        濟的地位。蓋由於企業經營者在單方預先擬定契約條款時，以其優越的地位
        ，偏重於追求其自身之利益，導致侵害消費者在法律上應受保障之利益，從
        而破壞交易上應有之平等互惠原則，因此消保法乃特別強調平等互惠原則。
        至依消保法施行細則第十四條之規定，定型化契約條款有下列情事之一者，
        為違反平等互惠原則：
        (1)對待給付不相當。
　　　　(2)危險分配不合理。
　　　　(3)違約責任不相當。
　　　　(4)其他顯有不利於消費者的情形者。
        是本件即為危險分配不合理，及其他顯有不利於消費者之情形，致使該定型
        化契約違反平等互惠之原則，而顯失公平，故該定型條款自屬無效。
      5.再查一般向金融機關辦理抵押借款之債務人，往往係因經濟上有其急迫性，
        在向金融機關辦理抵押借款過程中鮮少有詳閱契約條款之機會，金融機關更
        不可能依契約條款逐條向借款人說明其利害關係，故對此不利消費者之定型
        化契約更應為消費者有利之解釋始符公平原則。
三、證據：援用原審之立證方法。
乙、被上訴人方面：
一、聲明：求為判決：
（一）上訴駁回。
（二）第一、二審訴訟費用由上訴人負擔。
二、陳述：除與原判決記載相同者，茲引用之外，補稱：
（一）本件系爭不動產上所設定之抵押權係為『最高限額抵押權』，於訴外人汪姿秀
　　　所保證債務未為清償前，仍為抵押權效力所及：
      1.查系爭抵押權設定契約書內其他約定事項第一條：「擔保物提供人所提本抵
        押物之擔保範圍，包括債務人對抵押權人中興商業銀行股份有限公司（亦即
        被上訴人）現在（包括過去所負現在尚未清償）及將來所負之借款、票款、
        透支、墊款、保證、信用卡簽帳款、損害賠償暨其他一切因授信關係所發生
        之債務在本抵押權設定契約書所定債權最高限額內之款項及利息、違約金、
　　　　實行‧‧‧而發生之損害賠償。」，故於訴外人汪姿秀（即本件系爭標的物
　　　　抵押權之設定義務人）於所積欠被上訴人之債務未為全部清償前，上訴人自
　　　　難塗銷抵押權予上訴人。
      2.又「所謂最高限額之抵押契約，係指所有權人提供抵押物，與債權人訂立在
        一定金額之限度內，擔保現在已發生及將來可能發生之債權之抵押權設定契
        約而言。此種抵押權所擔保之債權，除定約已發生之債權外，即將來發生之
        債權，在約定限額之範圍內，亦為抵押權效力所及。雖抵押權存續期間內已
        發生之債權，因清償或其他事由而減少或消滅，原訂立之抵押契約依然有效
        ，嗣後在存續期間內陸續發生之債權，債權人仍得對抵押物行使權利。此種
        抵押契約如未定存續期間，其性質與民法第七百五十四條第一項所定就連續
　　　　發生之債務為保證而未定有期間之保證契約相似，類推適用同條項規定，抵
　　　　押權人固得隨時通知債權人終止抵押契約，對於終止契約後所發生之債務，
　　　　不負擔保責任。反之，此種抵押契約定有存續期間者，訂立契約之目的，顯
　　　　在擔保存續期間內所發生之債權，凡在存續期間所發生之債權，皆為抵押權
　　　　效力所及，於存續期間屆滿前所發生之債權，債權人在約定限額範圍內，對
　　　　於抵押物均享有抵押權，除債權人拋棄為其擔保之權利外，自無許抵押權人
　　　　於抵押權存續期間屆滿前任意終止此種契約。縱令嗣後所擔保之債權並未發
　　　　生，僅債權人不得就未發生之債權實行抵押權而已，非謂抵押人得於存續期
　　　　間屆滿前終止契約而享有請求塗銷抵押權設定登記之權利。（最高法院六十
　　　　六年台上字第一０九七號判例可供參照）。而查本件系爭標的物之抵押物設
　　　　定契約係訴外人汪姿秀與被上訴人合意簽訂，此為上訴人於第一審所不否認
　　　　，又觀諸系爭抵押權設定契約書可知確由實務上所肯認之『最高限額抵押權
　　　　』類型，是訴外人汪女於系爭抵押權存續期間內對被上訴人所負之債務，依
　　　　前開判例意旨，均應得為系爭抵押權效力所及。
　　　3.再查，訴外人汪姿秀擔任訴外人汪黃麗錦之連帶保證人為八十六年七月十日
　　　　，而系爭抵押權設定契約為八十六年十月三日，是汪姿秀對被上訴人所負之
　　　　保證債務在簽訂本件系爭抵押權設定契約書時即所知悉。又民法第七百三十
　　　　九條明定「稱保證者，謂當事人約定，一方於他方之債務人不履行時，由其
　　　　代負履行責任之契約」，足見保證契約繫乎為保證人之一方是否願意與債權
　　　　人簽訂為斷，若保證人認為他方（即債權人）之債務人信用不佳，不欲負擔
　　　　保證責任，自得不與他方簽訂保證契約，是亦非保證債務人所完全不可預期
　　　　或無法控制之債務。況最高限額抵押權之擔保債務本具有其不特定性，亦具
　　　　有某種程度之不可預測性（如前所述），此在第三人提供擔保物之情形尤為
　　　　灼然，蓋縱令所擔保是債務人之借款債務，只要在擔保限額內，均為抵押權
　　　　擔保範圍，自非必為抵押人所知悉，對抵押人同時負擔不可預期債務之可能
　　　　，自不僅以此為由即謂此項就擔保保證債務之約定違反誠實信用平等互惠原
　　　　則。
（二）上訴人於上訴理由第三點謂「被上訴人處理另案汪黃麗錦之抵押借款，係直接
　　　聲請拍賣抵押物，而並未對連帶保證人汪姿秀為連帶求償，．．．」，係為上
　　　訴人片面之詞，實不足採：查，訴外人汪姿秀所保證訴外人汪黃麗錦之借款債
　　　務，自八十七年八月十日起即未依約繳息，業經被上訴人向台灣嘉義地方法院
　　　對上開二人聲請支付命令，被上訴人並於八十七年十二月二十一日收受台灣嘉
　　　義地方法院所核發之支付命令（八十七度促字第一六０二八號），及於八十八
　　　年三月一日收受支付命令確定證明書，因此與上訴人稱「至八十九年六月三十
　　　日拍定汪黃麗錦之擔保物後．．．始轉向溯及於汪姿秀．．．其確實應清償之
　　　金額尚屬未具體確定」，故訴外人汪姿秀對本件之保證債務實為知悉，自不容
　　　上訴人所能強辯。
三、証據：除援用原審之立証方法外，另提出：
（一）借據影本乙紙。
（二）支付命令暨確定證明影本各乙紙。
    　理　　　由
一、所謂最高限額之抵押契約，係指所有人提供抵押物，與債權人訂立在一定金額之
    限度內，擔保現在已發生及將來可能發生之債權之抵押權設定契約而言。此種抵
    押權所擔保之債權，除訂約時已發生之債權外，即將來發生之債權，在約定限額
    之範圍內，亦抵押權效力所及。雖抵押權存續期間內已發生之債權，因清償或其
    他事由而減少或消滅，原訂立之抵押契約依然有效，嗣後在存續期間內陸續發生
    之債權，債權人仍得對抵押物行使權利。此種抵押契約如未定存續期間，其性質
    與民法第七百五十四條第一項所定就連續發生之債務為保證而未定有期間之保證
    契約相似，類推適用同條項規定，抵押人固得隨時通知債權人終止抵押契約，對
    於終止契約後發生之債務，不負擔保責任。反之，此種抵押契約定有存續期間者
    ，訂立契約之目的，顯在擔保存續期間內所發生之債權，凡在存續期間所發生之
    債權，皆為抵押權效力所及，於存續期間屆滿前所發生之債權，債權人在約定限
    額範圍內，對於抵押物均享有抵押權，除債權人拋棄為其擔保之權利外，自無許
    抵押人於抵押權存續期間屆滿前，任意終止此種契約。縱令嗣後所擔保之債權並
    未發生，僅債權人不得就未發生之債權實行抵押權而已，非謂抵押人得於存續期
    間屆滿前終止契約而享有請求塗銷抵押權設定登記之權利。最高法院六十六年台
    上字第一０九七號判例著有明文。合先明。
二、本件上訴人主張訴外人汪姿秀以坐落於嘉義縣朴子市○○○段九三之十三地號土
　　地暨建物（下稱系爭不動產）向被上訴人辦理抵押借款，嗣汪姿秀因無力繳納利
　　息，遭被上訴人查封連帶保證人汪智輝所有之不動產，上訴人乃向汪姿秀購買前
　　開房地並代向被上訴人清償所積欠之債務，按抵押權係屬從權利，茲抵押債務既
　　已清償完畢，抵押權即失所附麗，上訴人向被上訴人要求交付塗銷證明書，被上
　　訴人竟拒絕交付，影響上訴人權益。不管為「最高」或「普通」其為抵押權則實
　　無二致，俱為物上之從物權，均無法脫離其物而「單獨」存在，故抵押權無法脫
　　離其物而單獨「讓與」或為其他債權之「擔保」，此即民法第八百七十條抵押權
　　之從屬性，其立法理由乃因抵押權者為從權利也，若抵押權與「擔保債權」（按
　　為借貸之法律關係）分離而為他債權（按為保證之法律關係）之擔保，則將使法
　　律關係煩雜，故乃立法禁止以防此弊，最高法院八十六年台上字第二三二九號判
　　例即明此旨，是本件被上訴人貸與汪黃麗錦之貸款，事實上並非貸放與汪姿秀，
　　汪姿秀僅係連帶保證人，而汪姿秀向被上訴人之借貸，既已由上訴人代位清償其
　　所擔保之債權自已不存在，從而揆諸上開判例，上訴人訴請被上訴人塗銷系爭土
　　地之抵押權於法即無不合。又被上訴人另以其定型化契約第一條「本約定書所稱
　　一切債務，係指立約人對貴行所負之票款、借款、墊款、保證、信用卡消費款等
　　債務及其他債務，並包括其利息、遲延利息、違約金、損害賠償及其他有關費用
　　。」而認汪姿秀之保證債務，應為系爭不動產之抵押權所涵蓋，因消保法第十一
　　條第一項規定企業經營者在定型化契約中所用之條款，必須本乎平等互惠之原則
　　，如有疑問時並應為有利消費者之解釋，企業經營者在定型化條款中，若違反平
　　等互惠原則之約定時，依同法第十二條第二項第一款規定，該條款顯失公平者應
　　歸於無效。是本件即為消保法施行細則第十四條規定之危險分配不合理，及其他
　　顯有不利於消費者之情形，致使該定型化契約違反平等互惠之原則，而顯失公平
　　，故該定型條款自屬無效。再查一般向金融機關辨理抵押借款之債務人，往往係
　　因經濟上有其急迫性，在向金融機關辦理抵押借款過程中鮮少有詳閱契約條款之
　　機會，金融機關更不可能依契約條款逐條向借款人說明其利害關係，故對此不利
　　消費者之定型化契約更應為消費者有利之解釋始符公平原則云云。
三、被上訴人則以：訴外人汪姿秀對被上訴人所負之債務，除上開借款債務外，尚就
　　另一訴外人汪黃麗錦對被上訴人所負之借貸債務負連帶保證之責，且迄今尚未獲
　　全數清償，被上訴人不塗銷系爭房地之抵押權，依法有據，又不動產所有人設定
　　抵押權後，將不動產讓與他人者，依民法第八百六十七條但書規定，其抵押權不
　　因此而受影響，抵押權人得本於追及其物之效力實施抵押權。而所謂最高限額之
　　抵押契約，係指所有人提供抵押物，與債權人訂立在一定金額之限度內，擔保現
　　在已發生及將來可能發生之債權之抵押權設定契約而言。此種抵押權所擔保之債
　　權，除訂約時已發生之債權外，即將來發生之債權，在約定限額之範圍內，亦為
　　抵押權效力所及。雖抵押權存續期間內已發生之債權，因清償或其他事由而減少
　　或消滅，原訂立之抵押契約依然有效，嗣後在存續期間內陸續發生之債權，債權
　　人仍得對抵押物行使權利。此種抵押契約如未定存續期間，其性質與民法第七百
　　五十四條第一項所定就連續發生之債務為保證而未定有期間之保證契約相似，類
　　推適用同條項規定，抵押人固得隨時通知債權人終止抵押契約，對於終止契約後
　　發生之債務，不負擔保責任。反之，此種抵押契約定有存續期間者，訂立契約之
　　目的，顯在擔保存續期間內所發生之債權，凡在存續期間所發生之債權，皆為抵
　　押權效力所及，於存續期間屆滿前所發生之債權，債權人在約定限額範圍內，對
　　於抵押物均享有抵押權，除債權人拋棄為其擔保之權利外，自無許抵押人於抵押
　　權存續期間屆滿前，任意終止此種契約。縱令嗣後所擔保之債權並未發生，僅債
　　權人不得就未發生之債權實行抵押權而已，非謂抵押人得於存續期間屆滿前終止
　　契約而享有請求塗銷抵押權設定登記之權利。查系爭抵押權設定契約係由訴外人
　　汪姿秀與被上訴人合意簽訂，此為上訴人所不否認。又觀諸系爭抵押權設定契約
　　書可知確由實務上所肯認之『最高限額抵押權』類型，是訴外人汪女於系爭抵押
　　權存續期間內對被上訴人所負之債務，包括對抵押權人即被上訴人公司（包括總
　　行及各分支機構）現在（包括過去所負現在尚未清償）及將來所負之借款、票款
　　、透支、墊款、保證、信用卡簽帳款、損害賠償暨其他一切因授信關係所發生之
　　債務在本抵押權設定契約書所定債權最高限額及其利息、遲延利息、違約金、實
　　行抵押權費用與因債務不履行而發生之損害賠償等債務，是以訴外人汪女既未全
　　數清償其對被上訴人所負債務，被上訴人依約即無負塗銷抵押權登記之義務，況
　　本案系爭保證債務係因訴外人汪黃麗錦未依約履行債務而已發生，並非將來不特
　　定之債務，自應為系爭抵押權所及。另系爭抵押權設定契約係定有期間，又被上
　　訴人與汪女間迄今無合意終止契約之情事，則於系爭抵押權設定契約存續期間內
　　，縱被上訴人有獲有部分清償之情事，亦非謂系爭抵押權設定契約即失其效力，
　　上訴人雖主張系爭不動產已移轉登記其名下，據稱已有代償借款債務之情事，然
　　訴外人汪女之保證債務既未能全數清償，則尚難認其請求為有理由等語置辯。
四、上訴人主張訴外人汪姿秀以系爭不動產向被上訴人辦理抵押借款，嗣汪姿秀因無
　　力繳納利息，遭被上訴人查封連帶保證人汪智輝所有之不動產，上訴人乃向汪姿
　　秀購買前開房地並代向被上訴人清償所積欠之債務等情，業據上訴人提出土地謄
　　本、建物謄本為證，且為被上訴人所不爭執，應堪信為真實；至被上訴人辯稱訴
　　外人汪姿秀對被上訴人所負之債務，除上開借款債務外，尚就另一訴外人汪黃麗
　　錦對被上訴人所負之借貸債務負連帶保證之責，且迄今尚未獲全數清償等語，業
　　據被上訴人提出原審法院債權憑證、汪黃麗錦向被上訴人借貸之借據及約定書、
　　汪黃麗錦之消費者貸款申請及調查表、汪姿秀向被上訴人借貸之借據（上蓋作廢
　　）、汪姿秀之消費者貸款申請及調查表、汪姿秀為債務人即義務人之土地建築改
    良物抵押權設定契約書（包含其他約定事項）、他項權利證明書為證，且為上訴
    人所不爭執，亦應堪信為真實。
五、上訴人主張提供系爭不動產為訴外人汪姿秀設定本金最高限額七百二十萬元抵押
　　權，業經上訴人代向被上訴人清償汪姿秀所積欠之債務而消滅，則為被上訴人所
　　否認，是本件所應審酌者在於：
（一）本件抵押權所擔保之範圍是否包括被上訴人對汪姿秀之「保證債權」？
（二）被上訴人與汪姿秀間抵押權設定契約其他約定事項第一條是否因違反平等互惠
　　　而無效？
六、經查：
（一）關於本件抵押權所擔保之範圍是否包括被上訴人對汪姿秀之「保證債權」？
      1.系爭抵押權設定契約其他約定事項第一條載明：「擔保物提供人所提供之本
　　　　抵押物之擔保範圍，包括債務人對抵押權人中興商業銀行股份有限公司（包
　　　　括總行及各分支機構）現在（包括過去所負現在尚未清償）及將來所負之借
　　　　款、票款、透支、墊款、保證、信用卡簽帳款、損害賠償暨其他一切因授信
　　　　關係所發生之債務在本抵押權設定契約書所定債權最高限額及其利息、遲延
　　　　利息、違約金、實行抵押權費用與因債務不履行而發生之損害賠償。」有前
　　　　開系爭抵押權設定契約在卷可查。按「抵押權所擔保之債權，其種類及範圍
　　　　，屬於抵押權之內容，依法應經登記，始生物權之效力，但如因內容過於冗
　　　　長，登記簿所列各欄篇幅不能容納記載，可以附件記載，作為登記簿之一部
　　　　分。因此關於最高限額抵押權所擔保之債權，雖未記載於土地登記簿，然於
　　　　聲請登記時提出之最高限額抵押權設定契約書，有該項債權之記載者，此契
　　　　約書既作為登記簿之附件，自為抵押權效力所及。」最高法院著有八十四年
　　　　台上一九六七號判例，可資參照。而本件系爭抵押權設定契約既以「其他約
　　　　定事項」第一條將系爭抵押權所擔保之債權記載為包括「債務人對抵押權人
　　　　中興商業銀行股份有限公司（包括總行及各分支機構）現在（包括過去所負
　　　　現在尚未清償）及將來所負之借款、票款、透支、墊款、保證、信用卡簽帳
　　　　款、損害賠償暨其他一切因授信關係所發生之債務在本抵押權設定契約書所
　　　　定債權最高限額及其利息、遲延利息、違約金、實行抵押權費用與因債務不
　　　　履行而發生之損害賠償。」而系爭抵押權設定契約之債務人為訴外人汪姿秀
　　　　為兩造所不爭執之事實，是本件系爭抵押權之擔保範圍之抵押義務人所擔保
　　　　訴外人汪姿秀之債務範圍包括保證債務甚明。而汪姿秀對被上訴人所負保證
　　　　債務尚未清償，亦為兩造所不爭執，依上開說明，本件系爭抵押權之擔保範
　　　　圍之抵押義務人所擔保訴外人汪姿秀之債務範圍包括保證債務，是上訴人主
　　　　張系爭抵押權業經上訴人代向被上訴人清償汪姿秀所積欠之債務而消滅云云
　　　　，尚不足採。
　　　2.至上訴人另以不管為「最高」或「普通」其為抵押權則實無二致，俱為物上
　　　　之從物權，均無法脫離其物而「單獨」存在，故抵押權無法脫離其物而「單
　　　　獨」存在，故抵押權無法脫離其物而單獨「讓與」或為其他債權之「擔保」
　　　　，本件抵押權若與「擔保債權」即借貸之法律關係分離，而為他債權即保證
　　　　之法律關係之擔保，乃法所不許等語，惟依前述，本件最高限額抵押權之擔
　　　　保範圍業於抵押權設定契約書載明包括汪姿秀對被上訴人現在（包括過去所
　　　　負現在尚未清償之各項債務）及將來依償還合會金契約書、票據、借據、保
　　　　證、墊款、損害賠償等所負債務及其他一切債務以本金最高限額七百二十萬
　　　　元為限度之清償，及上開各項債務之利息、遲延利息、違約金、執行抵押權
　　　　費用以及因債務不履行而發生之損害，負全部賠償之責任等語，足見兩造間
　　　　就系爭抵押權擔保之範圍本來即包括訴外人對被上訴人之保證債務，非如上
　　　　訴人所主張保證債務是他債權不屬原來擔保範圍，是上訴人主張系爭抵押權
　　　　設定契約與抵押權之從屬性有違，洵無理由。
（二）關於被上訴人與汪姿秀間抵押權設定契約其他約定事項第一條是否因違反平等
　　　互惠而無效？上訴人另主張系爭抵押權設定契約第一條「本約定書所稱一切債
　　　務，係指立約人對貴行所負之票款、借款、墊款、保證、信用卡消費款等債務
　　　及其他債務，並包括其利息、遲延利息、違約金、損害賠償及其他有關費用。
　　　」屬定型化契約，因違反平等互惠而無效，惟查：
      1.系爭抵押權所擔保者除列舉之借據、保證、票據等債務外，並約定包括損害
        賠償及其他一切債務等在本金最高限額七百二十萬元之清償，是解釋上就訴
　　　　外人汪姿秀對被上訴人偶發之債務例如因侵權行為及不當得利所生之債務，
　　　　均有可能成為擔保之範圍，此時或有致令抵押義務人即上訴人負擔顯然無法
　　　　預期之義務，即被上訴人藉由制定定型化契約者之優勢立場使抵押義務人負
　　　　擔此部分非其所能控制之危險，因此就系爭抵押權設定契約關於概括部分，
　　　　可能將包括偶發之債務，難認與誠實信用方法無違。
　　　2.抵押權擔保範圍各項列舉約定部分（包括保證債務）仍應就各個約定擔保範
　　　　圍加以認定；按所謂最高限額抵押權係因應現代工商社會，就銀行與客戶間
　　　　之信用授受，經銷商與製造商、批發商與零售商之交易往來，往往具有繼續
　　　　性及經常性，若仍依普通抵押權逐筆設定，將不勝其煩，徒增勞費，對講求
　　　　交易迅速與安全之現代社會交易活動，亦產生極大之妨害，因而如設定一個
　　　　抵押權即可擔保現在及將來發生之不特定債權，只須於當事人預定之範圍內
　　　　均可擔保之制度，即為現代交易所需求，最高限額抵押權之制度應運而生；
　　　　即所謂最高限額之抵押契約，係指所有人提供抵押物，與債權人訂立在一定
　　　　金額之限度內，擔保現在已發生及將來可能發生之債權之抵押權設定契約而
　　　　言，此種抵押權所擔保之債權，除訂約時已發生之債權外，即將來發生之債
　　　　權，在約定限額之範圍內，亦為抵押權效力所及。此種抵押契約如未定存續
　　　　期間，其性質與民法第七百五十四條第一項所定就連續發生之債務為保證而
　　　　未定有期間之保證契約相似，類推適用同條項規定，抵押人固得隨時通知債
　　　　權人終止抵押契約，對於終止契約後發生之債務，不負擔保責任。反之，此
　　　　種抵押契約定有存續期間者，訂立契約之目的顯在擔保存續期間內所發生之
　　　　債權，凡在存續期間所發生之債權，皆為抵押權效力所及，於存續期間屆滿
　　　　前所發生之債權，債權人在約定限額範圍內，對於抵押物均享有抵押權（最
　　　　高法院六十六年度台上字第一０九七號判例意旨參照）；是最高限額抵押權
　　　　所擔保之債權本具有其不特定性，而因最高限額抵押權於設定時通常並無債
　　　　權發生，故設定抵押權後，是否會發生擔保之債權及發生債權之額度為何，
　　　　對於抵押人在訂立抵押權設定契約時亦具有某種程度之不可預測性，是當事
　　　　人約定最高限額抵押權擔保之範圍是否可認為違反誠實信用方法而可認為無
　　　　效，應從該債務之發生是否純係偶發性之債務而使抵押人或債務人負擔無法
　　　　預測之危險而判斷，此在前開所述之侵權行為或不當得利所負擔之債務，因
　　　　多屬偶發性之債務，非其所能預測或控制，若制定定型化契約者本於優勢地
　　　　位將此部分債務列入抵押權之擔保範圍，固可解為違反誠實信用方法，造成
　　　　抵押人或債務人所不能控制之危險而無效，惟就保證債務是否即可為相同之
　　　　解釋？查本件抵押權所擔保包括之保證債務，不唯於抵押權設定契約書及所
　　　　附之不動產抵押契約均有明確記載，與前開侵權行為或不當得利債務係屬於
　　　　概括之擔保範圍不同；且按保證者，係指當事人約定一方於他方之債務人不
　　　　履行時，由其代負履行責任之契約；足見保證契約繫乎為保證人之一方是否
　　　　願意與債權人簽訂為斷，若保證人認為他方（即債權人）之債務人信用不佳
　　　　，不欲負擔保證責任，自得不與他方簽訂保證契約，是亦非保證債務人所完
　　　　全不可預期或無法控制之債務。如前所述，最高限額抵押權之擔保債權本具
　　　　有其不特定性，亦具有某種程度之不可預測性，此在第三人提供擔保物之情
　　　　形尤為灼然，蓋縱令所擔保是債務人之借款債務，因抵押權設定後，於存續
　　　　期間內所發生借款債務，只要在擔保限額內，均為抵押權擔保範圍，自非必
　　　　為抵押人所知悉，對抵押人同有負擔不可預期債務之可能，自不能僅以此為
　　　　由即謂此項就擔保保證債務之約定違反誠實信用方法而無效。
      3.再查，訴外人汪姿秀擔任訴外人汪黃麗錦之連帶保證人之日期為八十六年七
        月十日，而系爭抵押權設定契約之日期為八十六年九月三十日，分別有汪黃
　　　　麗錦向被上訴人借貸之借據及約定書、汪姿秀為債務人即義務人之土地建築
　　　　改良物抵押權設定契約書附卷可查，是汪姿秀對被上訴人所負之保證責任為
　　　　汪姿秀在簽訂系爭抵押權設定契約時所知悉，並非偶發性之債務，即屬其所
　　　　能預測或控制，基於前述，此項約定自未使上訴人負擔其完全無法控制之危
　　　　險可言，尚難認係違反平等互惠原則而無效。
      4.另就系爭抵押權登記之內容觀察，抵押權設定契約書其他約定事項第一項之
　　　　文義並無任何不明確或使上訴人無從認識或理解之情事，是並無上訴人所主
　　　　張因契約條款有疑義應為有利消費者解釋之定型化契約解釋原則之適用；且
　　　　上開約定擔保範圍包括保證債務之字體並未較其他約定條款字體為細小，且
　　　　列於不動產抵押契約之首，較為明顯，亦未違反定型化契約就契約重要事項
　　　　記載之原則，亦難謂被上訴人有何違反誠實信用方法，此與部分定型化契約
　　　　制定者將約定之重要事項故以較小之字體記載，置於契約不明顯處，甚至以
　　　　不明確記載之概括之方式為之，顯不相同，故從定型化契約解釋原則，亦難
　　　　認被上訴人有何違反誠實信用原則或顯然違反平等互惠原則而有對上訴人顯
　　　　失公平之情事，自無從遽認上開就擔保範圍包括保證債務之約定無效。
七、又「不動產所有人設定抵押權後，得將不動產讓與他人。但其抵押權不因此受影
　　響。」此為民法第八百六十七條之明文。故「不動產所有人設定抵押權後，將不
　　動產讓與他人者，依民法第八百六十七條但書規定，其抵押權不因此而受影響，
　　抵押權人得本於追及其物之效力實施抵押權。」（最高法院七十四年度臺抗字第
　　四三一號判例參照）本件上訴人自訴外人汪姿秀受讓系爭不動產，依上開說明，
　　被上訴人基於其與訴外人汪姿秀所定之系爭抵押權設定契約所取得之系爭抵押權
　　，不因此而受影響，而系爭抵押權所擔保之範圍包括被上訴人對汪姿秀之「保證
　　債權」、被上訴人與汪姿秀間抵押權設定契約其他約定事項第一條並未因違反平
　　等互惠而無效以及訴外人汪姿秀對被上訴人所負之債務，除上開借款債務外，尚
　　就另一訴外人汪黃麗錦對被上訴人所負之借貸債務負連帶保證之責，且迄今尚未
　　獲全數清償，均業經認定如上，因此既系爭抵押權所擔保之債權未獲清償前，抵
　　押權自不消滅，是上訴人主張系爭抵押權業已消滅，請求被上訴人就系爭不動產
　　辦理塗銷抵押權登記，即無理由，應予駁回。
八、原審因此為上訴人敗訴之判決，經核並無不合，上訴意旨仍執陳詞，指摘原判決
　　不當，求予廢棄改判，為無理由，應予駁回。
九、本件事證已臻明確，兩造其餘攻擊防禦方法及舉證，於判決結果不生影響，爰不
　　予逐一論述，併此說明。
據上論結，本件上訴人之上訴無理由，依民事訴訟法第四百四十九條第一項、第七十
八條，判決如主文。
中　　　華　　　民　　　國　　九十一　　年　　　三　　　月　　二十九　　日
　　　　　　　　　　　　　　　　　　臺灣高等法院臺南分院民事第三庭
~B1審判長法官　徐　　宏　　志
~B2　　　法官　曾　　平　　杉
~B3　　　法官　王　　明　　宏
右為正本係照原本作成。
如對本判決上訴，須於判決送達後二十日內向本院提出上訴狀；未表明上訴理由者，
應於上訴後二十日內向本院提出理由書。
中　　　華　　　民　　　國　　九十一　　年　　　四　　　月　　　二　　　日
~B法院書記官　陳　　昆　　陽
